最高法院刑事判決　　　　　　　　　　　　　　　八十六年度台上字第五八二五號
　　上　訴　人　孟繁蕃
　　選任辯護人　張迺良律師
　　　　　　　　姜鈺君律師
　　　　　　　　林錦隆律師
右上訴人因林明潭自訴過失致人於死案件，不服台灣高等法院臺中分院中華民國八十
五年九月十一日第二審判決（八十五年度交上訴字第一○四七號，自訴案號：台灣南
投地方法院八十五年度自字第十號），提起上訴，本院判決如左：
　　主  文
原判決關於孟繁蕃部分撤銷，發回臺灣高等法院臺中分院。
    理  由
本件原判決認定上訴人孟繁蕃係財團法人埔里基督教醫院（下稱基督教醫院）醫師，
為從事醫療業務之人，於民國八十四年一月三十一日下午一時四十分許，林志憲在南
投縣埔里鎮○○路一號右側前，因車禍受傷而被送往基督教醫院急救，先由該院外科
主任溫高榮進行急救處理，為林志憲照胸腹部Ｘ光、右大腿及右小腿Ｘ光、右腿石膏
外固定、打點滴、備血、導尿、肌肉注射止痛針等，至當日下午三時許，再由值班醫
師即上訴人孟繁蕃接手加以治療。當林志憲於下午一時四十分送到急診室時，血壓一
○六＼六○毫米汞柱、脈博每分鐘七十二次；至下午三時零五分，血壓為一○○＼六
○毫米汞柱、脈博每分鐘八十八次；下午三時三十分許，血壓為一○○＼五八毫米汞
柱、脈博每分鐘九十二次，孟繁蕃接手治療後，即應注意該異常狀況，且於Ｘ光片沖
洗出來後，應注意觀看Ｘ光照片所顯現之傷情及觀察林志憲是否有內出血現象，即時
採取適當之診治措施，而依當時情形，又無不能注意之情事，竟疏未注意在當天下午
二時十五分所拍攝之Ｘ光片上，林志憲腹部側邊，已出現有半月形之陰影，可能有內
出血現象，亦疏未注意Ｘ光片所顯示之骨盆骨折是移位形骨盆外傷、左側腸骨薦骨關
節脫位，中間恥骨聯合處相對的移位，而僅留意到林志憲右小腿開放性骨折之傷勢，
致林志憲所受骨盆骨折半脫位合併嚴重後腹腔出血之傷害，因未受到適當之救治，於
當天下午五時十分許，造成低血溶性休克及代謝性酸中毒，而失去知覺昏迷不醒，從
下午五時三十分以後，血壓、脈博已完全量不到，上訴人竟遲至當晚七時三十分許，
才發現林志憲腹部血腫，須作血管攝影術探查出血源，加以止血，唯該醫院無此設備
，而於當晚九時三十分欲轉台中榮民總醫院急救，然於當晚十時四十六分許，在轉送
途中不治死亡；案經林志憲之父林明潭自訴到院等情。因而撤銷第一審關於上訴人部
分之不當科刑判決，改判論處上訴人業務過失致人於死罪刑；固非無見。惟查(一)刑
法之過失致人於死罪，須行為人有過失之行為且其過失與被害人之死亡原因，有相當
因果關係始足成立；故被害人之死因如何，必須於判決事實欄明確記載，而後於理由
欄敘明認定之理由。本件原判決未於事實欄明確記載林志憲之死因，致理由失所依據
，已有未合。且臺灣臺中地方法院檢察署驗斷書記載林志憲致死創傷之原因為髖部挫
傷，下肢開放性骨折，死因為外傷性休克（偵字第二○八三號卷第三十三頁）；而行
政院衛生署醫事審議委員會鑑定書卻記載林志憲死亡之主要原因是骨盆骨折半脫位合
併嚴重後腹腔出血，造成低血溶性休克及代謝性酸中毒死亡（偵字第二○八三號卷第
一○六頁）；另國立臺灣大學醫學院附設醫院（下稱臺大醫院）之意見表記載從林志
憲之病歷和Ｘ光照片分析，林志憲之致命原因在於大量失血，造成低血溶性休克等語
（原審卷第三十九頁）。三者所述林志憲之死因不盡相同，究竟林志憲之死因如何？
原審未傳訊法醫師進一步調查其真相，有應於審判期日調查之證據而未予調查之違法
。(二)按過失犯以行為人非故意，但按其情節應注意，並能注意，而不注意者，為其
一般構成要件，刑法第十四條第一項定有明文。被害人林志憲因車禍受傷被送往基督
教醫院急救，既先由該院外科主任溫高榮進行急救，為林志憲照胸、腹部Ｘ光、右大
腿及右小腿Ｘ光、右腿石膏外固定、打點滴、備血、導尿、肌肉注射止痛針等急救處
理。然究竟所照之Ｘ光照片於何時洗出交上訴人﹖外科主任溫高榮是否有先看過該Ｘ
光照片？若有，其看過之情形如何？有無看到骨盆骨折移位及內出血？有無將所看到
之情形告知上訴人？又據臺大醫院意見表之鑑定意見欄記載：Ｘ光片所顯示的骨盆骨
折是移位形骨盆外傷、左盆腸骨薦骨關節脫位、中間恥骨聯合處相對的移位，此種情
形，從Ｘ光可以看出骨折脫位情況等語（原審卷第三十九頁），而上述情形，是否骨
科專科醫師始能從Ｘ光片看出，一般外科醫師難以看出﹖又據臺大醫院意見表之鑑定
意見固記載「從Ｘ光可以看出骨折脫位情況」，然又記載「但無法從Ｘ光去預知病人
臨床出血的狀況」等語。查林志憲於該日下午一時四十分被送到基督教醫院急診室時
，血壓為一○六＼六○毫米汞柱、脈博每分鐘七十二次；至下午三時零五分，血壓為
一○○＼六○毫米汞柱、脈博每分鐘八十八次；下午三時三十分許，血壓為一○○＼
五八毫米汞柱、脈博每分鐘九十二次，有該醫院急診護理記錄之記載可稽（偵字第五
八一九號卷第三十七頁）。上訴人既無法從Ｘ光片去預知病人林志憲臨床出血的狀況
，而一般外科醫師能否僅以林志憲上述之血壓、脈博，去判斷林志憲有內出血之現象
﹖又上訴人負責診療林志憲急救之同時，尚有五位一起發生車禍之病患入該醫院急救
，該另五位病患是否均須由上訴人負責處理﹖該醫院是否存血不足須至埔里捐血站領
血﹖凡此，均攸關上訴人之診療按其情節是否應注意並能注意，自有調查之必要，原
審未予調查，遽予判決，自有應於審判期日調查之證據而未予調查之違法。(三)據臺
大醫院意見表之鑑定意見固記載「Ｘ光片所顯示的骨盆骨折是移位形骨盆外傷，左盆
腸骨薦骨關節脫位，中間恥骨聯合處相對的移位，從Ｘ光可以看出骨折脫位情況」等
語；然又記載「但無法從Ｘ光去預知病人臨床出血的狀況」等語。且鑑定意見亦記載
：「在埔里基督教醫院治療期間，曾施予二十單位之輸血，情況未見改善，主治醫師
有意轉至臺中榮總做血管攝影術探查出血源，但因病人情況危急，不堪轉運之累而作
罷，故在院治療經過合乎醫療情理，處置應無不當。……骨盤骨折脫臼，主要是併發
骨盆腔內腹膜後之血管叢撕裂出血，若有大血管破裂出血，失血量大，死亡率高達四
○－五○％，縱使適當治療，如無設備、人員及時間之密切配合，仍會引致死亡。骨
盆骨折脫位的診斷，並不能防止後腹腔的繼續出血，主要在於臨床的積極觀察以及相
關設備如血管攝影或緊急手術房的配合，以及病人失血量和急救輸血的反應等，但仍
只有一半的病人有救回的機會」等語。原判決就此有利於上訴人之證據未予全盤斟酌
述明何以不足採之理由，有判決不備理由之違法。上訴意旨指摘原判決不當，為有理
由，應認原判決關於上訴人部分有撤銷發回之原因。
據上論結，應依刑事訴訟法第三百九十七條、第四百零一條，判決如主文。
中      華      民      國    八十六    年      十      月      二      日
                              最高法院刑事第一庭
                                  審判長法官  黃  雅  卿
                                        法官  楊  文  翰
                                        法官  陳  正  庸
                                        法官  陳  世  雄
                                        法官  黃  正  興
      右正本證明與原本無異
                                              書  記  官
中      華      民      國    八十六    年      十      月      八      日
